【裁判字號】    99,聲再,446
【裁判日期】    991109
【裁判案由】    詐欺
【裁判全文】
臺灣高等法院刑事裁定                 99年度聲再字第446號
    再審聲請人
    即受判決人  甲○○
上列聲請人因詐欺等案件，對於本院99年度上訴字第1306號，中
華民國99年10月5 日第二審確定判決（原審案號：臺灣臺北地方
法院98年度訴字第189 號，起訴案號：臺灣臺北地方法院檢察署
97年度偵字第6533、6534、6535號），聲請再審，本院裁定如下
：
    主  文
再審之聲請駁回。
    理  由
一、聲請意旨略以：按經第二審確定之有罪判決，如就足生影響
    於判決之重要證據漏未審酌，得為受判決人之利益聲請再審
    ，刑事訴訟法第421 條定有明文。而原判決「事實欄」一（
    二）認聲請人涉犯詐欺得利部分，係不得上訴第三審之案件
    ，是於第二審法院宣判時，即已確定，合先敘明。原判決固
    認聲請人有對告訴人蔡坊瑩、劉國建施用詐術，詐取財產上
    利益，而駁回聲請人之上訴，惟聲請人並無對告訴人蔡坊瑩
    、劉國建施詐，原審法院對聲請人於99年9 月14日審判期日
    時聲請調查證據之請求置之未理、復就聲請人於99年10月 5
    日宣示判決前所提出之刑事答辯狀暨同時檢呈之證物16份棄
    置一旁、未視一眼，均有重要證據漏未審酌之違誤。而此實
    關乎聲請人得否受無罪之判決，屬重要證據，爰敘明如次：
    （一）聲請人於91年間成交保單之客戶明細，可證明聲請人
    於此同一年度中成交之保單客戶，除告訴人蔡坊瑩外，尚包
    括邱建逢、陳美蓮、林建宏等多人，然迄今亦僅告訴人蔡坊
    瑩、劉國建指訴聲請人有犯罪，此與常理有悖，懇請至少傳
    喚邱建逢、陳美蓮、林建宏等人證明聲請人在推展業務時均
    有明確介紹係保單、並無絲毫詐欺客戶之行為。（二）又因
    告訴人劉國建為中國大陸人士，是以告訴人蔡坊瑩曾主動提
    供卷附其與劉國建結婚證書、劉國建之大陸居民往來臺灣通
    行證、中國大陸護照等文件影本予聲請人辦理，並親自在上
    開影印資料上親自書寫「『保單』號碼、0000000000劉國建
    、0000000000蔡坊瑩」，顯見告訴人蔡坊瑩知悉所購買者為
    保險商品，並非單純之金融商品，自無受詐騙因而購買系爭
    保險契約之可言。（三）甚且告訴人劉國建有至醫療院所進
    行體檢，有被保險人對體檢醫師告知事項表在卷可佐，告訴
    人劉國建、蔡坊瑩自應知悉向聲請人所購買者係保險契約。
    （四）又告訴人蔡坊瑩曾為其父蔡同盛向聲請人辦理保險，
    有蔡同勝保單明細表在卷，告訴人蔡坊瑩顯然知悉聲請人確
    為保險業務從業人員，向其所介紹之標的確為保單。（五）
    另告訴人蔡坊瑩有介紹張素秋投保聲請人公司之保險，並因
    而獲取佣金，有佣金明細表在卷。（六）而證人吳佩玲與告
    訴人蔡坊瑩關係密切、私交甚篤，所為之證述自有利於告訴
    人蔡坊瑩，自難以其所述資為不利於聲請人之論述。（七）
    另依卷附全球人壽保險公司2004年3 月16日（93）全球壽（
    經代）字第031601號函，可證明系爭保單之保額部分，並非
    聲請人可單獨決定。（八）而聲請人所據以向告訴人蔡坊瑩
    介紹系爭保單時，除說明該保單內容，亦提供相關財經剪報
    或書刊資料予告訴人蔡坊瑩參考，聲請人絕無為使之投保，
    即以詐欺之方式為之。原審就上開足生影響再審聲請人無罪
    判決之重要證據漏未審酌，嚴重侵害再審聲請人於憲法上所
    保障之訴訟權，為此聲請再審，並賜判再審聲請人無罪云云
    。
二、按刑事訴訟法第421 條規定，不得上訴於第三審法院之案件
    ，除前條規定外，其經第二審確定之有罪判決，如就足生影
    響於判決之重要證據漏未審酌者，亦得為受判決人之利益，
    聲請再審。所謂重要證據，必須該證據已足認定受判決人應
    受無罪、或免訴、或輕於原審所認定之罪名方可，如不足以
    推翻原審所認定罪刑之證據，即非足生影響於原判決之重要
    證據。又所謂漏未審酌，乃指第二審判決前已發現而提出之
    證據，未予審酌而言，如證據業經法院依調查之結果，本於
    論理法則、經驗法則，取捨證據後，認定事實，被捨棄之證
    據，亦已於理由內敘明其捨棄之理由者，即非漏未審酌，是
    如僅係對法院證據取捨持相異評價，即不能以此為由聲請再
    審（最高法院89年度台抗字第30號裁定意旨參照）。另按有
    罪之判決確定後，因發現確實之新證據，足認有罪判決之人
    應受無罪、免訴、免刑或輕於原判決所認判決之罪名者，為
    受判決人之利益，得聲請再審，刑事訴訟法第420條第1項第
    6 款定有明文。惟所謂發現確實之新證據，係指該證據於事
    實審法院判決前已經存在，為法院、當事人所不知，不及調
    查斟酌，至其後始行發見，若判決前已經當事人提出或聲請
    調查之證據，經原審法院本於論理法則、經驗法則為審酌而
    捨棄不採者，即非該條所謂發見之新證據，其後自不得再提
    出同一證據，爭執確定判決有事實誤認或理由矛盾，且該所
    謂新證據亦係就該證據本身形式上觀察，固不以絕對不須經
    過調查程序為條件，但必須顯然可認為足以動搖原有罪確定
    判決，而為受判決人無罪、免訴、免刑或輕於原判決所認罪
    名之判決者為限（參照最高法院28年度抗字第8 號判例、77
    年度台抗字第60號裁定意旨）。
三、查聲請人甲○○所涉詐欺罪嫌，經本院99年度上訴字第1306
    號判決認：聲請人甲○○（原名洪枋林）係臺北市○○○路
    ○段七九號五樓永達保險經紀人股份有限公司（下稱永達保
    經公司）之區經理兼保險業務員，為賺取保險佣金及達成永
    達公司預定之業績，竟意圖為自己不法之所有，於民國（下
    同）96年4 月間，在蔡坊瑩、劉國建住所內等處，出示其係
    理財部經理，為理財經紀人，不販賣保險之名片，並向蔡坊
    瑩佯稱：其所推銷之產品係「全額存款」、「優惠理財」、
    「理財存款帳戶」之金融商品，且提出試算表保證全額存款
    ，每年將金錢存入上開帳戶內，第一年當定存，第二年後把
    錢存入即可領出，且仍按原存入數額計算利息，複利計算利
    息遠高於銀行、開戶即送保險云云，而以該等話術，掩飾其
    所販售之金融商品實係「增額型終身壽險」之保險商品，致
    蔡坊瑩、劉國建陷於錯誤，誤認其等所購買者係保險公司推
    出之「全額存款」、「優惠存款」帳戶，除第一年外，自第
    二年起可隨時提領帳戶內款項，作為生活費用支出或轉出投
    資使用，如附表一編號十一、編號十二所示之保險商品係因
    開立上開帳戶所贈送，而於附表一編號十一、編號十二所示
    之時間（96年4 月30日），在臺北市○○○路某超商內，由
    蔡坊瑩分別在甲○○交付如附表一編號十一、編號十二所示
    「宏泰人壽增額終身壽險」之壽險契約要保書上，親簽蔡坊
    瑩之姓名、代簽劉國建之姓名，再由甲○○轉交至宏泰人壽
    公司，簽定如附表編號一編號十一至編號十二所示之壽險契
    約。蔡坊瑩、劉國建即因誤認渠等係購買複利滾存計算利息
    遠高於銀行存款利息之理財存款帳戶金融商品，而逐年存入
    如附表一編號一至編號九、編號十一及編號十二所示實際上
    係供作繳納保費之用之金額，共計約新臺幣（以下同）四百
    餘萬元予全球人壽、宏泰人壽公司，甲○○因而獲有全球人
    壽、宏泰人壽公司基於將上開壽險契約納入退佣金計算及享
    有達成永達保經公司業績之利益等情，而以聲請人甲○○就
    此部分所為係犯刑法第339條第2項之詐欺得利罪處斷，業據
    於判決理由內詳加敘明其所憑之論據，並以聲請人所辯並未
    以卷附之名片或「全額存款」、「優惠理財」、「理財存款
    帳戶」等話術對蔡坊瑩、劉國建施用詐術，且蔡坊瑩並多次
    購買類似之保險商品，另並有介紹陸品蓁等人購買同種商品
    ，蔡坊瑩、劉國建顯然並無陷於錯誤云云，要係圖卸刑責之
    詞，不足採信，亦於判決理由內詳加敘明，並一一予以指駁
    在卷。茲聲請人聲請本件再審，其所據以提出再審之理由，
    係以原確定判決就聲請人所提足以影響判決之重要證據漏未
    審酌，或雖有調查，惟於判決內並未說明捨棄前揭證據之理
    由，即為不利於聲請人之論斷。惟查：證據之調查，係屬法
    院之職權，而法院就調查證據之結果，本於自由心證之原則
    ，而為斟酌取捨，是證據之證明力如何，係屬法院之職權範
    圍，原確定判決既已就聲請人相關涉案之證據，予以審酌認
    定，並於理由內就聲請人上開所辯詳予敘明何以不採之論據
    ，已足認定被告確有出示其係理財部經理、理財經紀人、不
    販賣保險之名片，向告訴人蔡坊瑩、劉國建以存款即送保險
    之話術，推銷實係增額型終身壽險之保險商品，使告訴人蔡
    坊瑩、劉國建誤信為真、陷於錯誤，而購買系爭保險契約。
    ，至告訴人蔡坊瑩雖有投保其他人壽公司保險之經驗、亦曾
    收取永達保經公司退佣金之事實，惟告訴人蔡坊瑩是否有向
    其他保險公司購買保險之經驗，與是否遭聲請人甲○○以「
    存款送保險」之話術詐騙一節無涉，而告訴人蔡坊瑩因受聲
    請人甲○○行銷之話術所誘騙，因而誤認保險係購買理財存
    款單、優惠存款商品所贈送，進而簽立要保書、踐行投保程
    序、甚而為保單質借、收取退佣金，惟此要均係證明告訴人
    蔡坊瑩對聲請人前開話術確實信而無疑，而此均業經原判決
    於理由內一一指駁綦詳。至聲請人所指其餘再審理由，核其
    均非足以影響原確定判決之證據，且原審法院就此亦於判決
    理由內敘明，自無重要證據漏未審酌之可言，是聲請人就屬
    法院職權認定之範疇任意予以指摘，自有未合。綜上所陳，
    聲請人所執聲請再審之理由，顯非適法，其聲請本件再審，
    核無理由，應予駁回。
四、據上論斷，應依刑事訴訟法第434條第1項，裁定如主文。
中    華    民    國    99    年    11    月    9     日
                  刑事第八庭  審判長法  官  張傳栗
                                    法  官  黃斯偉
                                    法  官  劉嶽承
以上正本證明與原本無異。
不得抗告。
                                    書記官  何仁崴
中    華    民    國    99    年    11    月    9     日

司法院資訊處製作；財團法人民間司法改革基金會備份。
